【裁判字號】    99,訴,101
【裁判日期】    990610
【裁判案由】    分割共有物
【裁判全文】
臺灣臺南地方法院民事判決               99年度訴字第101號
原      告  丁○○
訴訟代理人  黃蘭英律師
被      告  丙○○
訴訟代理人  陳慶鴻律師
被      告  甲○○
            乙○○
上列當事人間請求分割共有物事件，經本院於民國99年5月27日
言詞辯論終結，判決如下：
    主  文
兩造共有座落台南縣歸仁鄉○○○段1012之16地號、地目：建、
面積558平方公尺土地，應辦理面積更正為546平方公尺。
兩造共有座落台南縣歸仁鄉○○○段1012之13地號、地目建、面
積56平方公尺土地，應予變價分割，就賣得價金依原有持分比例
分配。
兩造共有座落台南縣歸仁鄉○○○段1012之16地號、地目：建、
面積546平方公尺土地准予分割如附圖所示：Ａ部分面積182平方
公尺分歸原告取得；B部分面積182平方公尺分歸被告丙○○取得
；Ｃ部分面積182平方公尺分歸被告甲○○、乙○○二人依原有
持分比例保持共有。
訴訟費用新台幣31,621元，由被告丙○○負擔新台幣10,540元，
被告甲○○、乙○○二人各負擔新台幣5,270元，餘由原告負擔
。
    事實及理由
一、本件被告乙○○經合法通知，未於最後言詞辯論期日到場，
    核無民事訴訟法第386條所列各款情形， 爰依原告之聲請，
    由其一造辯論而為判決。
二、原告方面：
（一）聲明：求為判決：
    (1)兩造共有坐落台南縣歸仁鄉○○○段1012之16地號土地、
      地目建、面積558平方公尺（更正後面積為546平方公尺）
      ，准予分割如附表一方案所示：編號Ａ部分面積186平方
      公尺歸原告取得；編號Ｂ部分面積186平方公尺歸被告丙○○取得；編號Ｃ部分面積186平方公尺歸被告甲○○及
      被告乙○○取得，並各以六分之一應有部分保持共有。
    (2)兩造共有坐落台南縣歸仁鄉○○○段第1012之13地號土地
      、地目建、面積56平方公尺，准予分割如附表一方案所示
      ：編號Ｄ部分面積18.6平方公尺歸原告取得；編號Ｅ部分
      面積18.7平方公尺歸被告甲○○及被告乙○○取得，並各
      以六分之一應有部分保持共有；編號Ｆ部分面積18.7平方
      公尺歸被告丙○○取得。
（二）陳述：
    一緣坐落於台南縣歸仁鄉○○○段第1012之16地號及同段第
      1012之13地號二筆土地（下稱系爭土地）為原告及被告等
      人所共有。上開土地原告應有部分為三分之一、被告丙○○應有部分亦為三分之一、另被告甲○○及被告乙○○應
      有部分則各為六分之一。
    二查上開土地均未有不分割之約定，而依其使用目的亦無不
      能分割之理，惟原告屢次請求分割系爭土地，均遭被告丙○○拒絕。按各共有人，除法令另有規定外，得隨時請求
      分割共有物。但因物之使用目的不能分割或契約訂有不分
      割之期限，不在此限，民法第823條第1項定有明文。次按
      ，共有物之分割，依共有人協議行之。分割之方法不能協
      議或於協議決定後因消滅時效完成經共有人拒絕履行者，
      法院得因任何共有人之請求，命為下列分配：(一)以原物分
      配於各共有人。但各共有人均有受原物之分配顯有困難者
      ，得將原物分配於部分共有人。(二)原物分配顯有困難時，
      得變賣共有物，以價金分配於各共有人；或以原物之一部
      分分配於各共有人，他部分變賣，以價金分配於各共有人
      。以原物為分配時，如共有人中有未受分配，或不能按其
      應有部分受分配者，得以金錢補償之。民法第824條第1、
      2及3項分別定有明文。查系爭二筆土地均為建築用地，長
      期處於共有狀態，對土地之利用完全無從發揮，對各共有
      人及社會資源之運用亦有所妨害，而本件既無不分割之約
      定，系爭土地之使用目的復無不能分割之情形，兩造既無
      法達成協議分割，故原告致不得以提起本訴。
    三查編號Ａ土地鄰近原告住宅，編號Ａ土地上所搭建之車庫
      亦係原告花費數十萬元所建，並位於原告住家對面，與住
      家僅隔一條道路，故該車庫位置對原告停放車輛相當方便
      。原告搭建該車庫並使用迄今已久，若編號Ａ土地未能分
      由原告取得，則原告勢必要拆除該車庫，屆時必有一筆拆
      除並再另搭建車庫之雙重費用，而原告亦無法將車停放在
      住家附近之地點。又鄰近編號Ｂ土地上之1012之17地號土
      地本係被告家族之土地，前已述及，依原證五照片所示，
      編號Ｂ較狹長部分（黃色框內）需與1012之17地號（紅色
      斜線）土地合併利用，故編號Ｂ土地分由被告丙○○取得
      才能充分發揮該土地之最大效用。又原告請求將編號Ｃ土
      地分配予被告甲○○及乙○○二人，乃因被告乙○○等家
      人目前仍居住在編號Ｃ土地上之建物內，故將編號Ｃ土地
      分配予該二人最為適當，亦符合該二人之意願。
    四被告丙○○不同意原告所提之分割方案，無非係以：(一)10
      12之14地號係私人土地，編號Ａ若由原告取得，被告丙○○即無法由現居住之1012之12地號 土地通行至1012之8地
      號道路；(二)1012之17地號土地及編號Ｂ土地上建物非伊所
      有；(三)編號Ａ土地上之車庫及編號Ｃ土地上之建物係原告
      及另二名被告自行搭蓋；(四)案外人蔡昭賢欲與編號Ｂ及Ｃ
      之所有人合併分割云云。然查，被告上開所辯均非實在：
    (一)編號Ａ土地歸由原告取得，並無被告所稱通行權受阻情事
      。查1012之14地號土地雖係私人土地，然依被告提出證一
      謄本所載，被告丙○○根本就是1012之14地號土地共有人
      之一，且係佔最大比例，即三分之一之共有人，被告既是
      共有人，豈還會有被阻止通行之困擾？若指將來可能被其
      他共有人聯合封路，惟此僅係被告自行臆測之詞，況縱編
      號Ａ土地由伊取得，則被告要通行1012之14地號土地時，
      仍有上開封路之問題才是，顯見有無封路問題根本與編號
      Ａ由何人取得無關。且事實上編號Ａ縱由原告取得，被告
      丙○○亦可經由編號Ｂ通行至1012之8地號道路， 編號Ａ
      與編號Ｂ均有與1012之8地號道路鄰接， 故根本不會有被
      告所稱，若編號Ａ土地歸由原告取得，伊有通行權受阻情
      事。
    (二)次查，1012之17地號土地雖非登記在被告丙○○名下，但
      該土地係登記在被告之二名兒子名下，即蔡金進及蔡國祥
      ，此本係被告家族土地，實與登記被告名下無異。蓋因依
      起訴狀附表一所示，在編號Ｂ鄰近1012之17地號土地部分
      ，係面積狹長之地形，寬僅五米左右，故分得編號Ｂ之人
      若能與1012之17地號土地合併利用或出售，就能將編號Ｂ
      較狹長面積土地部分發揮最大效用，而原告主張編號Ｂ歸
      由被告丙○○取得，亦係考量被告自家人才能將該二筆土
      地合併利用。反之若由原告取得編號Ｂ，則編號Ｂ較狹長
      之部分恐形同荒廢，難以有效利用。
    (三)編號Ｂ土地上之建物確係被告丙○○所有，且係有牆垣有
      屋瓦之建物，非被告所言之廢棄屋；又被告辯稱該建物係
      祖先搭蓋之三合院，原告已領取補償金云云完全與事實不
      符。 蓋原告父親所搭蓋之三合院原係位於1012之8地號道
      路上，而編號Ｂ土地上之建物則係被告丙○○單獨所有。
      當年被告丙○○不同意拆除伊之建物，故當時僅拆除原告
      父親所有之三合院，所以補償金才由被拆除建物之所有權
      人即原告父親領取，此與被告丙○○所稱之上開建物無關
      ，被告實不應於將二筆不同建物故為魚目混珠之談。另若
      被告丙○○認編號Ｂ土地上之建物係廢棄屋，對伊無利用
      價值，然此建物畢竟係丙○○所有，而現仍由其家族共同
      在使用之建物，故若由原告分得編號Ｂ土地，則原告日後
      卻要負擔拆除此建物之費用，此對原告較為不公。
    (四)編號Ａ土地上原告搭建之車庫，及編號Ｃ土地上甲○○及
      乙○○搭建之建物，均係得所有共有人同意而搭蓋。蓋搭
      蓋當時若未得全體共有人同意，則該車庫或建物不可能維
      持迄今，不曾被被告丙○○要求拆除過，此同被告丙○○
      之建物亦搭蓋於共有之土地上維持迄今。
    (五)末查，被告稱案外人蔡昭賢欲與編號Ｂ及Ｃ之所有人合併
      分割云云，此係被告自行臆測之詞，原告否認。
    五有關第1012之13地號土地之分割：
      按「以原物分割於各共有人，但各共有人均受原物之分配
      顯有困難者，得將原物分配於部分共有人；以原物為分配
      時，如共有人中有未受分配者，或不能按其應有部分受分
      配者，得以金錢補償之」， 民法第824條第2項第1款及第
      3項規定參照。 查1012之13地號土地面積僅56平方公尺，
      如按共有人比例分割，則每人僅能分得18.7平方公尺左右
      ，分得面積太小，完全無法利用，而被告丙○○之透天住
      宅建於第1012之13地號土地旁，需有法定空地之保留，且
      先前被告丙○○曾向原告等人表示願收買第1012之13地號
      土地，故原告請求將第1012之13土地原物分配給被告丙○○，原告及另二名被告均願以公告地價每平方公尺新台幣
      （下同）15,000元受被告丙○○之金錢補償，如此可使第
      1012之13地號土地發揮應有效用，避免該土地遭變價拍賣
      ，反使全體共有人均蒙受損失。
（三）證據：提出系爭第1012之16地號土地分割方案一件、歸仁
      鄉○○○段1012之16地號及1012之13地號土地登記謄本、
      台南縣歸仁鄉調解委員會調解通知書影本一件、系爭土地
      照片三張、系爭土地地籍圖謄本等為證。
二、被告丙○○方面：
（一）聲明：原告第一項訴之聲明駁回。另主張分割方法為將附
      表編號Ａ部分土地分歸被告丙○○取得、Ｂ部分土地分歸
      原告丁○○取得。
（二）陳述：
    一被告請求將編號Ａ土地分由被告取得之理由：
      被告丙○○目前居住之1012之12地號土地，面臨同段1012
      之14地號土地私設巷道，該巷道係兩造及第三人蔡石池、
      蔡石瀨共六人所共有。兩造於之前協調不成時，原告即已
      揚言若無法分得編號Ａ之土地，則欲封堵道路使被告無法
      通行。 因編號Ａ土地係私設巷道連接1012之8地號道路之
      最外側土地，若遭封堵道路後，被告居住之1012之12地號
      土地則無法通行，而被告既係1012之14地號土地共有人中
      ，比例佔最大者，而居住之1012之12地號土地又需通行該
      私設巷道，故若由被告取得編號Ａ之土地，各共有人則均
      無通行權受阻之問題。是以為避免該通道於日遭人封堵，
      致被告丙○○位於1012之12地號土地之現有房屋無路出入
      ，故被告丙○○主張編號Ａ之部份歸被告丙○○取得，藉
      此得以闢路進出，各共有人將來即得免於擔憂有封路之困
      擾。
    二有關第1012之16地號土地之分割，由原告分得編號Ｂ並無
      不公之理由：
    (一)原告主張1012之17地號土地為被告丙○○兒子蔡金進及蔡
      國祥所有，係被告家族土地，實與登記被告名下無異；編
      號Ｂ鄰近1012之17地號土地部份過於狹長，故主張由被告
      丙○○分得編號Ｂ之土地則能與1012之17地號土地發揮最
      大效用。惟查，1012之17地號土地確實並非被告丙○○所
      有，被告並無處分權，不能因該地號土地為被告家族所有
      ，即謂被告有事實上之處分權而得將該二筆土地合併利用
      。況且編號Ｂ土地面臨1012之8道路部分， 土地面臨道路
      ，寬度約十米左右，地形方正，不需與1012之17號土地合
      併即得以發揮其經濟利益。而編號Ｂ鄰近1012之17號土地
      ，地形寬度有五米左右，仍可搭建地上物而獨立運用，並
      無原告所稱過於狹長而恐致荒廢。故若由原告取得1012之
      1地6號土地編號Ｂ部份，亦仍可將該土地發揮最大效用。
    (二)原告提出原證三之照片，主張編號Ｂ土地之地上物為被告
      丙○○所有，現仍由被告家族共同在使用中。惟被告否認
      編號Ｂ土地之地上物為被告所有，被告家族亦無使用該地
      上物。編號Ｂ之地上物為兩造祖先所興建之三合院之一部
      ，於86年間，為配合政府開闢同段1012之8地號8米道路，
      故拆除三合院，僅留下目前編號Ｂ之地上物。因編號Ｂ之
      地上物並非被告所有，故被告當時自不可能反對拆除。況
      原告亦自承拆除之補償金已由原告父親領取。故若由被告
      分得編號Ｂ土地，而日後被告卻需負擔拆除地上物之費用
      ，此亦難符合公平。
    (三)被告否認曾同意原告於共有地上搭建車庫。原告於編號Ａ
      所搭之車庫，係未經全體共有人同意而自行搭建之簡易地
      上物，不能僅因原告及於編號Ａ上有自行搭建之地上物，
      即謂該原告提出之分割方案兼顧各共有人利益及土地利用
      之最大經濟價值。
    三被告丙○○主張1012之13部份採變價分割。因1012之13共
      有土地部分係畸零地，面積太小無法利用，價值遠低於公
      告地價現值，故被告主張採變價分割。
    四就1012之16部份土地之面積應更正為546平方公尺部分無
      意見。
（三）證據：提出歸仁鄉○○○段1012之14地號及同段1012之17
      地號土地登記簿謄本為證。
三、被告甲○○、乙○○方面：就1012之13部份採變價分割之
    方式無意見；另就1012之16部份土地，對原告所提之如附
    表所示分割內容沒有意見，二人願意分割後依原有比例保持
    共有，並分配在附表分割圖編號Ｃ部分。就1012之16部份
    土地之面積應更正為546平方公尺部分無意見。
四、兩造不爭執事項及爭執內容：
（一）不爭執事項：
    一台南縣歸仁鄉○○○段1012之16地號土地、地目建、登記
      面積558平方公尺，及台南縣歸仁鄉○○○段1012之13地
      號土地、地目建、面積56平方公尺等二筆土地為兩造所共
      有，原告丁○○之應有部分為三分之一、被告丙○○應有
      部分為三分之一、被告甲○○、乙○○之應有部分各為六
      分之一。其中1012之16地號土地之登記面積雖為558平方
      公尺，惟依地籍圖所測得之面積為546平方公尺，兩造同
      意就1012之16地號土地先行辦理面積更正為546平方公尺
      。
    二上揭1012之13地號土地之分割方法，原告原主張現物分割
      ，惟因面積僅56平方公尺，採用現物分割將減損其經濟效
      用；另兩造亦無法達成由其中一共有人承受而以價金補償
      其他共有人之協議，經協調結果，兩造同意就1012之13地
      號土地採用變價分割，分配價金。
    三就1012之16地號土地之分割方式，如附圖所示將系爭土地
      分割為為Ａ、Ｂ、Ｃ等三部分，且其中編號Ｃ部分土地分
      歸被告甲○○、乙○○二人依原有比例保持共有。
    四如附圖所示同段1012之17地號土地之共有人蔡金進、蔡國
      祥二人係被告丙○○之子，系爭土地現為空地。又該土地
      臨同段1012-14地號（現為作道路使用）之對面，另有被
      告丙○○所有之1012-12地號土地，其上有被告丙○○所
      有自住之建物，兩造均為該1012-14地號土地之共有人。
（二）爭執事項：本件原告請求就系爭二筆兩造共有之土地為分
      割，兩造間既無不分割之協議，系爭二筆土地亦無不能分
      割之情形，原告請求分割，自無不合，參諸上揭所載兩造
      不爭執事項內容，則兩造間僅餘之爭執事項為：原告請求
      將如附圖所示編號Ａ部分土地分歸原告取得，編號Ｂ部分
      土地分歸被告丙○○取得；而被告丙○○則主張Ａ部分土
      地分歸被告丙○○取得，編號Ｂ部分土地分歸原告取得。
      是本件應審酌者，即在於原告與被告丙○○就附圖所示編
      號Ａ、Ｂ等二部分土地應如何分配？
五、得心證之理由：
（一）原告請求就兩造共有座落台南縣歸仁鄉○○○段1012之16
      地號土地、地目建、登記面積558平方公尺，台南縣歸仁
      鄉○○○段1012之13地號土地、地目建、面積56平方公尺
      等二筆土地予以分割，經查系爭二筆土地並無不能分割之
      情事，而兩造間亦無不為分割之協議，從而原告請求為共
      有物分割，自無不合。惟1012之16地號土地之登記面積為
      558平方公尺，而地籍圖測得面積為546平方公尺，為臺南
      縣歸仁地政事務所施測發現，並為兩造所不爭執，兩造亦
      均同意就系爭土地先行辦理面積更正為546平方公尺，是
      以先就1012之16地號土地之登記面積更正為如主文第一項
      所示。
（二）原告請求分割之共有土地中，關於坐落台南縣歸仁鄉○○○段1012之13地號土地部分，因面積僅56平方公尺，各共
      有人最大應有部分為三分之一，苟予實物分割，僅18平方
      公尺，而兩造又無法達成合併另一筆1012之16地號土地分
      割，而將該1012之13地號土地分歸一人單獨取得，因是兩
      造協商結果，均同意採用變價分割之方式，以所賣得之價
      金依原告持分比例分配之，爰就1012之13地號土地之分割
      方式諭知如主文第二項所示。
（三）有關台南縣歸仁鄉○○○段1012之16地號土地之分割方式
      ，就採用如附圖所示將系爭土地分為Ａ、Ｂ、Ｃ等三部分
      ，而Ｃ部分土地面積182平方公尺分歸被告甲○○、乙○○二人以各二分之一之應有部分比例保持共有等內容，兩
      造均表示同意。如附圖所示Ｂ部分土地為屬不規則形狀，
      苟僅單獨利用，實難為完善之規劃而發揮其最大之經濟效
      益，惟苟能與相臨之同段1012之17地號土地合併利用規劃
      ，合併後面積達342平方公尺，而其深度亦較Ａ部分為深
      ，則Ｂ部分土地與1012之17地號土地合併利用，應可發揮
      相乘之經濟效益；又因Ａ部分土地右側尚有同段1012之12
      地號土地，Ａ、Ｂ二部分土地均係前後臨通道，並非Ａ部
      分土地係位處三角窗而會有價值之影響，從而考量Ａ、Ｂ
      部分如何分配，本院認為唯一之考量因素為「何人較容易
      與同段1012之17地號土地之共有人達成合併使用」之共識
      為斷。
（四）被告丙○○固陳稱苟由原告分得Ｂ部分土地，另筆同段之
      1012之15地號土地之所有權人蔡昭賢曾表示願意在分割後
      ，另與Ｂ、C部分土地之取得人商量合併土地後再分割等
      情，惟此「合併土地後再分割」之表示最終能否實現？各
      該當事人之意願是否能始終如一？需耗費多少時日等等，
      既添事情之繁複程度，且曠日廢時，又繫於不確定之因素
      。然苟能達成「Ｂ部分土地與1012之17地號土地合併利用
      」之狀況，亦無須由Ｂ、C部分土地與1012之15地號土地
      合併利用再分割。查系爭同段1012之17地號土地，其共有
      人蔡金進、蔡國祥二人係被告丙○○之子，而該筆土地之
      現狀為空地，就所有權人之關係而言，父子間就土地之合
      併使用自然較為容易商量，且二部分土地現均屬空地，就
      土地利用之規劃亦無何妨礙，是以本院認為由被告丙○○
      分得Ｂ部分土地、原告分得Ａ部分土地，既無妨於兩造之
      權益，且可達到最大之社會經濟效益。又此分割之結果，
      適符合原告在Ａ部分土地上現有之車庫免予拆除，保存原
      告現有之利益。爰諭知台南縣歸仁鄉○○○段1012之16地
      號土地之分割方式如主文第三項所示。
六、關於訴訟費用之負擔部分，原告繳納本件第一審之裁判費為
    26,821元，另因履勘製作分割圖，原告向歸仁地政事務所繳
    納測量費4,800元，合計為31,621元。被告丙○○應有部分
    三分之一，應分擔10,540元，被告甲○○、乙○○二人應有
    部分各為六分之一，各應分擔5,270元（元以下均採四捨五
    入），爰諭知訴訟費用之負擔如主文第四項所示。
七、因本案事證已臻明確，兩造其餘主張陳述及所提之證據，均
    毋庸再予審酌，附此敘明。
八、結論：原告之訴為有理由，並依民事訴訟法第80條之1，判
    決如主文。
中    華    民    國    99    年    6     月    10    日
                  民事第二庭    法  官  王國忠
以上正本係照原本作成。
如對本判決上訴，須於判決送達後20日內向本院提出上訴狀。
中    華    民    國    99    年    6     月    10    日
                                書記官  黃敏純

司法院資訊處製作；財團法人民間司法改革基金會備份。
